【裁判字號】    92,上訴,41
【裁判日期】    920227
【裁判案由】    妨害兵役
【裁判全文】
臺灣高等法院高雄分院刑事判決                      九十二年度上訴字第四一號
      上  訴  人
      即  被  告  甲○○  男  .
右上訴人因妨害兵役案件，不服臺灣高雄地方法院九十一年度訴緝字第一四一號中華
民國九十一年十一月二十五日第一審判決（聲請簡易判決處刑案號：臺灣高雄地方法
院檢察署九十年度偵字第二三二三二號），及移送併辦（九十一年度偵字第一二九五
九號），提起上訴，本院判決如左：
    主  文
原判決撤銷。
甲○○連續意圖避免臨時召集，應受召集，無故逾入營期限二日，累犯，處有期徒刑
壹年，褫奪公權參年。
    事  實
一、甲○○前於(1)民國八十五年間因犯竊盜罪，經臺灣高雄地方法院八十五年度易字
    第三六四七號判決判處有期徒刑四月確定，並於八十五年八月八日入監執行，同
    年九月二十一日縮刑期滿執行完畢（羈押折抵七十七日）（不構成累犯）；(2)於
    八十六年間復因犯竊盜罪，經臺灣高雄地方法院八十五年度易字第七二八六號判
    決判處有期徒刑十月確定，於八十五年十二月十三日入監執行，八十六年八月十
    一日縮刑期滿執行完畢（羈押折抵五十二日）（構成累犯）；(3)於八十六年間又
    因犯竊盜罪，經臺灣臺北地方法院八十六年度少連易字第一五八五號判決判處有
    期徒刑一年確定；(4)於八十七年間再因妨害兵役案件，經臺灣高雄地方法院八十
    七年度訴字第一０二七號、本院八十七年度上訴字第一七五七號、最高法院八十
    八年度台上字第三三八六號判決判處有期徒刑五月確定；上開(3)(4)二罪，復因本
    院八十九年度聲字第一四八號裁定，定應執行刑一年三月，前者竊盜罪，已於八
    十七年三月六日入監執行至同年十二月六日（羈押折抵七十九日），故於定執行
    刑後，又於九十年十一月二日入監執行，於九十一年一月二十九日執行完畢（不
    構成累犯）。詎其仍不知悔改，明知其係高雄縣團管部、高雄縣後備司令部回役
    臨時召集之應召員，基於意圖避免臨時召集之概括犯意，原住在高雄縣彌陀鄉○
    ○○路一巷二十一號，竟將居所遷移至不特定地點，致使高雄縣團管部、高雄縣
    後備司令部分別指定其應於九十年十月十九日、九十一年五月二十日，至高雄市
    左營營區陸戰隊司令部報到之臨時召集令，送達其上開住所經其母宋月鳳分別於
    九十年十月十六日、九十一年五月八日代收後，因甲○○不知去向，且未與家人
    聯絡，致無法轉知甲○○按時入營，甲○○連續無故逾入營期限二日。
二、案經高雄縣團管部移送臺灣高雄地方法院檢察署檢察官偵查，經該檢察官向臺灣
    高雄地方法院鳳山簡易庭聲請簡易判決處刑，經該庭法官認為不宜，改簽請依通
    常程序審理，及經高雄縣後備司令部移送臺灣高雄地方法院檢察署檢察官併原審
    法院審理。
    理  由
一、訊據上訴人即被告甲○○固不否認連續無故逾入營期限二日之事實不諱，惟矢口
    否認有避免臨時召集之意圖，辯稱：我未收到前開二次臨時召集令，我當時人在
    臺中，很少與家人聯絡，故我母親就算收到上述臨時召集令，亦不知如何交給我
    ，我不是故意要逃避兵役徵召等語。
二、經查：
（一）高雄縣團管部、高雄縣後備司令部分別於九十年十月十六日、九十一年五月八
      日向被告住所地即高雄縣彌陀鄉○○○路一巷二十一號送達其應各於九十年十
      月十九日、九十一年五月二十日，前往高雄市左營營區陸戰隊司令部報到之回
      役臨時召集令，經由被告之母宋月鳳代收之事實，此各有臨時召集令受領回執
      、臨時召集令、高雄縣團管區列管後備軍人行方不明遷出報移送法辦年籍表各
      一份在卷可證，並據證人王正吉即送達警員於原審到庭證述：二次臨時召集令
      均送達於上述被告之住所地，均係由宋月鳳簽收等語（見原審卷第七０頁）；
      而證人宋月鳳即被告之母於原審審理中亦證稱：上開二次臨時召集令均是我簽
      收，但被告極少打電話回家，我聯絡不上被告，故均未告知被告等語明確（見
      原審卷第三七頁、第七０頁）。又被告連續逾上開入營期限二日，仍未報到之
      事實，亦分別高雄縣團管部九十年十一月三十日（九０）桂信字第六八四一號
      、高雄縣後備司令部九十一年五月二十二日（九一）峻愛字第二八七一號移送
      報告書各一份在卷可佐。足證被告離去住所地後不知去向，致其母宋月鳳各於
      九十年十月十六日、九十一年五月八日代收臨時召集令後，無法轉知被告按時
      入營，致被告連續無故逾入營期限二日之事實，堪以認定。
（二）被告前於九十年間服役期間，因逃亡等案，經國防部南部軍事法院判處有期徒
      刑八月，於九十年二月六日入國防部台南監獄執行，九十年六月二十九日期滿
      開釋，此有國防部台南監獄九十一年十一月一日（九一）望朗（一）字第四九
      三０號函一份附卷可稽（見原審卷第五八頁）。而被告於原審審理亦供陳：在
      軍事監獄時有長官跟我們講過，說出獄後回家等團管區之召集令再次入伍回役
      等語（見原審卷第三五頁）；又陳稱：「（既然知道出獄後會有召集令通知回
      役，為何離開家都沒有跟家人聯絡？）因為我想要辦理禁役‧‧‧。」等語確
      實（見原審卷第三六頁）。是被告顯然明知其於九十年六月二十九日於國防部
      台南監獄出獄後，即會有通知回役之臨時召集令，理應隨時與家人保持聯繫，
      以探知何時回役入營服役，惟因其欲辦理「禁役」，故不與家人聯絡，致其母
      代收臨時召集令後，無從告知其應回役報到日期。而所謂「禁役」，即禁服兵
      役之意，依兵役法第五條之規定，如有曾判處五年以上有期徒刑者或執行有期
      徒刑在監合計三年者，禁服兵役。衡諸被告於事實欄之前科紀錄，尚無判處五
      年以上有期徒刑之紀錄，惟歷次在監執行之期間，已接近三年之規定，此有臺
      灣高等法院被告全國前案紀錄表、臺灣高雄地方法院檢察署刑案資料查註紀錄
      表及本院八十九年度聲字第一四八號裁定各一份在卷可證，是被告顯係基於意
      圖避免臨時召集，應受召集，而連續無故逾入營期限二日之犯行，至為灼然。
（三）綜上所述，足見被告前揭辯解，顯為事後卸責之詞，不足採信。本件事證明確
      ，被告連續妨害兵役犯行，均堪認定。
三、核被告所為，係犯妨害兵役治罪條例第五條第五款之罪。按被告犯罪後，妨害兵
    役治罪條例已於九十一年六月二十六日修正公布，並於同年月二十八日生效施行
    ，是被告犯罪後法律已有變更，自應比較適用，而舊法之刑期為六月以上，五年
    以下之有期徒刑，然新法僅定為有期徒刑五年以下，故新舊法比較之結果，以新
    法較有利於被告，依刑法第二條第一項前段之規定，自應適用最有利於被告之新
    法，即裁判時之妨害兵役治罪條例第五條第五款（舊法，即行為時之妨害兵役治
    罪條例第六條第五款）處罰。被告先後二次妨害兵役犯行，時間緊接，方法相同
    ，且觸犯構成要件相同之罪名，顯係基於概括犯意反覆為之，為連續犯，依刑法
    第五十六條之規定，以一罪論，並依法加重其刑。公訴人雖僅就被告應於九十年
    十月十九日報到之臨時召集令犯行起訴，被告應於九十一年五月二十日報到之臨
    時召集令之犯行，雖未據公訴人起訴，惟被告前後二次妨害兵役犯行既屬連續犯
    之裁判上一罪，依刑事訴訟法第二百六十七條規定，公訴人就犯罪事實之一部起
    訴，其效力及於全部，該部分自為起訴效力所及，本院自得就併案部分一併加以
    審理。又被告前於八十六年間因犯竊盜罪，經原審法院以八十五年度易字第七二
    八六號判決判處有期徒刑十月確定，於八十五年十二月十三日入監執行，八十六
    年八月十一日縮刑期滿執行完畢，此有臺灣高等法院被告全國前案紀錄表及臺灣
    高雄地方法院檢察署刑案資料查註紀錄表在卷可參，其前受有期徒刑執行完畢後
    於五年內再犯本件最重本刑為有期徒刑以上之罪，為累犯，應依刑法第四十七條
    規定，加重其刑，並遞加重之。
四、原審以被告罪證明確，因予論罪科刑，固非無見；惟按九十一年六月二十六日修
    正公布，並於同年月二十八日生效施行之兵役治罪條例僅有二十五條條文，其關
    於褫奪公權之規定係定於第二十三條，原審於論罪部分適用新修正之兵役治罪條
    例第五條第五款規定處斷，但褫奪公權部分卻適用修正前兵役治罪條例第二十六
    條規定，併予宣告褫奪公權三年云云，原審將兵役治罪條例新舊法加以割裂適用
    ，尚有未洽。被告上訴意旨，仍執前詞，否認犯罪，指摘原判決不當，雖無理由
    ，然原判決既有上開可議之處，自屬無可維持，應由本院將原判決予以撤銷改判
    。爰審酌被告有事實欄所載之前科，素行不良，其不顧國民應盡服兵役之義務，
    破壞我國兵役制度之推行，影響國軍戰力之培養，惟念其年紀尚輕，思慮欠週，
    如能經此偵審過程，取得正確之觀念，對於其未來之人生，未嘗非佳，及被告之
    犯罪動機、犯罪後態度等一切情狀，仍量處有期徒刑一年。又被告所犯妨害兵役
    治罪條例之罪，受六月以上有期徒刑之宣告，爰依修正後妨害兵役治罪條例第二
    十三條規定，併予宣告褫奪公權三年。
據上論斷，依刑事訴訟法第三百六十九條第一項前段、第三百六十四條、第二百九十
九條第一項前段，修正後妨害兵役治罪條例第五條第五款、第二十三條，刑法十一條
前段、第二條第一項前段、第五十六條、第四十七條、第三十七條第二項，判決如主
文。
本案經檢察官方娜蓉到庭執行職務。
中    華    民    國      九十二      年      二      月     二十七   日
                              臺灣高等法院高雄分院刑事第二庭
                                  審判長法官  林正雄
                                        法官  趙家光
                                        法官  黃壽燕
右正本證明與原本無異。
如不服本判決應於收受本判決後十日內向本院提出上訴書狀，其未述上訴理由者，
並得於提起上訴後十日內向本院補提理由書狀（均須按他造當事人之人數附繕本)「
切勿逕送上級法院」。
                                      書記官  黃富美
中    華    民    國      九十二      年      二      月     二十七   日
附錄本判決論罪科刑法條：
妨害兵役治罪條例第五條
意圖避免動員召集或臨時召集，而有下列行為之一者，處五年以下有期徒刑：
一  捏造免役、除役、轉役、緩召、逐次召集或儘後召集原因者。
二  毀傷身體者。
三  緩召、逐次召集或儘後召集原因消滅後，無故逾三十日未自動申報者。
四  拒絕接受召集令者。
五  應受召集，無故逾入營期限二日者。
六  使人頂替本人應召者。


司法院資訊處製作；財團法人民間司法改革基金會備份。
